【裁判字號】    88,易,461
【裁判日期】    890727
【裁判案由】    詐欺
【裁判全文】
臺灣臺東地方法院刑事判決                          八十八年度易字第四六一號
    公  訴  人  臺灣台東地方法院檢察署檢察官
    被      告  乙○○
右列被告因詐欺案件，經檢察官提起公訴（八十八年度偵字第七九七號），本院判決
如左：
    主  文
乙○○無罪。
    理  由
一、公訴意旨略以：如起訴書（如附件）所載。
二、公訴人認被告乙○○涉有前述犯罪事實，無非係以被告在明知自己債信已陷於無
    償債能力之情形下，竟意圖為自己不法之所有，於八十四年一月間，參加告訴人
    即被害人丁○○○為會首之合會二會，該合會為每會新臺幣（以下同）二萬元，
    計六十二會員，先交付前六期之會款後，再分別以高額標金標取第七期、第八期
    之合會金，待收取被害人丁○○○所交付之會金後，即不再交付其後之會款，不
    理會被害人之請求，待被害人於八十七年間向其追索時，始查知被告名下之不動
    產，已設定高額抵押權，且被告負債累累，被害人始知受騙等語。因認被告涉有
    刑法第三百三十九條第一項之詐欺取財罪嫌。並提出告訴人即被害人之指述，合
    會名單、本院民事執行處通知書各一件、分配表二件，及認被告所標取兩期合會
    金之標金數額異常之高，並將所有不動產設定抵押予農會，以推論被告之詐欺犯
    意。
三、按犯罪事實應依證據認定之，無證據不得推定其犯罪事實；又不能證明被告犯罪
    者，應諭知無罪之判決。刑事訴訟法第一百五十四條、第三百零一條第一項分別
    定有明文。復按告訴人之告訴，係以使被告受刑事訴追為目的，是其陳述是否與
    事實相符，仍應調查其他證據以資審認，最高法院五十二年台上字第一三００號
    判例同此見解，且前述證據法則，於非告訴乃論之罪，提出告訴之被害人，同有
    適用餘地，亦為自明之理。再按刑事訴訟上證明之資料，無論其為直接證據或間
    接證據，均須達於通常一般之人均不致有所懷疑，而得確信其為真實之程度，始
    得據為有罪之認定，若其關於被告是否犯罪之證明未能達此程度，而有合理之懷
    疑存在時，致使無從形成有罪之確信，在刑事訴訟「罪疑唯輕」、「無罪推定」
    原則下，根據「罪證有疑，利於被告」之證據法則，即不得遽為不利被告之認定
    ，最高法院七十六年台上字第四九八六號判例意旨曾強調此一原則，足資參照。
    末按刑法第三百三十九條第一項詐欺罪之成立，以意圖為自己或第三人不法之所
    有，以詐術使人陷於錯誤，而將本人或第三人之物交付，而各該行為及結果間須
    有因果關係為要件，若行為人所用方法，不能認為是詐術，亦不致使人陷於錯誤
    ，則不得遽以該罪相繩，最高法院四十六年台上字第二六０號判例亦同此見解。
四、訊據被告乙○○固不否認參加告訴人即被害人丁○○○任會首之合會，並標取兩
    期合會金之事實，惟堅決否認有詐欺告訴人之意圖及犯行，辯稱：所標得者係第
    七期及第九期之合會金，並非連續兩期，且標金係參考前期之標金，並無突然超
    出其他會員標金之情事；又標得合會金後，本來尚欠告訴人一百多萬元會款，原
    均如期支付，嗣因經商失敗，遭人倒帳，先前積欠甲○○、戊○等人之債務過高
    ，始無法按期支付會款，至今尚欠四十六萬元未付，如含所承諾的利息五萬元，
    共欠五十一萬元，被告名下不動產遭拍賣，因有其他債權人參與分配，致告訴人
    分配數額較少，告訴人始提出此告訴等語。本院查被告目前尚欠告訴人總計五十
    一萬元，被告於八十四年間標得合會金後，均如期支付會款，直至八十五年十二
    月間始未給付，業據告訴人於偵查及本院審理中供稱在卷；告訴人及其夫廖瑞瑤
    並於本院證稱，不質疑被告是否詐欺，懷疑的是被告之債權人戊○所參與分配之
    債權有虛偽之情等語（參見本院八十八年十一月十九日訊問筆錄及八十九年七月
    十三日審理筆錄）。另查依據被告所提出，告訴人所不爭執之合會會員名單一件
    附卷記載，被告係分別標得第七期及第九期之合會金，標金分別為三千元及二千
    六百元，而對照前期即第六期之標金二千八百元，及第八期之標金二千三百元，
    被告所出之標金尚稱合理，並非如公訴人所訴之異常高額，且非連續標得兩期盒
    會金；再查公訴人所提出之本院民事分配表有二件，經本院詳細核對結果，發現
    本案告訴人所參與分配之不動產拍賣價金，與因抵押予農會而遭拍賣之不動產價
    金分配，為不同之不動產及分配表，且後者價值高達九百多萬元，與被告尚欠告
    訴人之五十一萬元差距甚大，是被告因與農會另有其他債權債務關係，而設定不
    動產抵押，與本案積欠告訴人之會款尚屬二事，亦堪證明。是公訴人所提出之告
    訴人指訴，經查告訴人實非認被告參與合會起即有詐欺意圖（告訴人告訴之真意
    為嗣後詐害債權之犯行，詳如後述），且公訴人所提出之其他證據，不是與本案
    詐欺無關，就是非但不能證明被告之詐欺犯行，反係證明被告無詐欺犯行之證據
    ，是被告參與告訴人所任會首之合會，並未施用任何詐術，被害人即無陷於錯誤
    可言，公訴人所提出之證據均不足以證明被告有何詐欺犯行。即便公訴人提出推
    論被告有詐欺犯意之情況證據，亦無足認定被告涉有此犯行。此外，本院在本案
    現存證據基礎上，依職權調查其他相關事證，仍查無其他積極之證據，足認被告
    確有公訴人所指犯行，是不能證明被告有罪，依法自應諭知無罪之判決，以示審
    慎。
五、末查本院審酌告訴人之真意，本案告訴人自始至終所欲提出告訴者，係被告有與
    其債權人戊○、甲○○等人共同製造假債權，以參與分配，此可自告訴人與其夫
    廖瑞瑤，於本院數次出庭時，均謂非質疑被告參與合會時得詐欺，而係質疑被告
    之債權人，所參與告訴人共同分配之債權有偽造之嫌，而侵害告訴人已成立之五
    十一萬元債權，涉有刑法第三百五十六條詐害債權之嫌。此尚可自告訴人於偵查
    中稱：「被告有向別人借錢，但實際上被告所開給別人之本票非實際數，所以法
    院拍賣時，我（指告訴人）將無法受益分配」等語（參見偵查卷第二十一頁背面
    及第二十二頁，八十八年四月十三日偵查訊問筆錄），更足證之。又本院依職權
    調查證據之過程中，訊據被告供承，於八十一年、八十二年間向戊○借一百五十
    萬元，之後連同利息成為三百萬元，加上其女兒陳素蘭向戊○借六十萬元，成為
    三百六十萬元；約同時間向甲○○借二百五十萬元，後來連本帶利成為六百萬元
    ，之後抵押土地償還一百萬元後，又連本帶利計算，至八十八年一月份拍賣房子
    時，成為七百多萬元等語（參見本院八十九年五月十七日訊問筆錄）。再經本院
    兩次傳訊戊○、一次傳訊甲○○，除戊○提出三百萬元之計算方式外，對於多出
    之六十萬元（這也是告訴人爭執最烈之處），無法提出本票等任何證明；而甲○○則證稱，七百五十萬元之債權均係本金，沒有利息，與被告所言，原先係借二
    百五十萬元之陳述出入甚大；另輔以本院傳訊被告之另一債權人丙○○亦稱，被
    告與其等調解二次，八十五年間第一次調解時，備告僅欠戊○一百五十萬元，後
    慨拍賣時又出現三百六十萬元之債務等語；及本院數次諭令被告提出其確有積欠
    其他債權之證據，被告均無法提出等情況證據，及告訴人早於偵查中所提出之電
    話譯文一件等物證。足使本院產生，被告與其債權人戊○、甲○○共同涉有刑法
    詐害債權之嫌，甲○○另涉有刑法重利利罪嫌之懷疑，惟此犯行與本案認定為無
    罪之部分，無裁判上一罪之關係，本院無法審究，爰另予告發。公訴人於本案起
    訴書雖認被告未涉有偽造有價證券罪嫌，惟未查明被告是否涉有詐害債權之嫌，
    即逕就此部分為不起訴處分，尚嫌率斷，宜由本案公訴人另行偵查被告是否另涉
    其他罪嫌。期盼公訴人能發揮本院發現真實之精神，代表國家偵查犯罪，實行刑
    罰權，以維善良民眾之權益。
據上論斷，應依刑事訴訟法第三百零一條第一項，判決如主文。
本件經檢察官陳弘能到庭執行職務
中      華      民      國    八十九    年      七      月    二十七    日
                                  臺灣臺東地方法院刑事庭
                                      法  官  錢  建  榮
右正本證明與原本無異。
如不服本判決，應於判決送達後十日內向本院提出上訴狀。（須附繕本）
「切勿逕送上級法院」
                                      書記官  林  建  成
中      華      民      國    八十九    年      七      月    二十七    日


司法院資訊處製作；財團法人民間司法改革基金會備份。
